臺灣臺北地方法院刑事判決
109年度訴字第1098號
公  訴  人  臺灣臺北地方檢察署檢察官
被      告  羅宸緯（原名羅立宸）




選任辯護人  卓詠堯律師（法律扶助）
上列被告因公共危險案件，經檢察官提起公訴（109年度調偵字
第3133號），本院判決如下：
    主  文
羅宸緯犯放火燒燬現供人使用之住宅未遂罪，處有期徒刑壹年陸
月。緩刑肆年，緩刑期間付保護管束，並應依附表一所示本院一
一一年度司刑移調字第九十五號調解筆錄內容向徐美智支付損害
賠償，及應於本判決確定之翌日起壹年內，接受法治教育課程貳
場次。
扣案如附表二編號1、編號3所示之物均沒收。
    事  實
一、羅宸緯於民國109年間在臺北市○○區○○街00巷0○0號1樓租屋
    居住，因不滿樓上（臺北市○○區○○街00巷0○0號2樓）住戶徐
    美智製造噪音，竟基於恐嚇、放火燒燬現供人使用住宅之犯
    意，於109年5月12日上午6時31分許至同日上午7時6分許間
    ，攜帶如附表二編號1至3所示之打火機3支，自上址1樓攀爬
    外牆至2樓採光罩上，先持附表二編號1所示打火機點燃徐美
    智住所外盆栽及植物，再持附表二編號1所示打火機點燃附
    表二編號2所示打火機，並放置在徐美智臥室之窗型冷氣機
    外殼上，以此方式恫嚇徐美智。適該處窗臺上有1部冷氣室
    外機連接至客廳之分離式冷氣，從而火勢在徐美智臥室西面
    鐵窗內分離式冷氣室外機南側附近引燃後繼續延燒屋內而引
    發火災，致徐美智臥室西面外牆鐵窗北側上方外牆壁磚燻黑
    ，鐵窗上方採光罩PC板以北側燒熔範圍較大，且往下方向熔
    融，鐵窗鋼架以北側燻燒變色較黑，鐵窗下半部內層PC板以
    北側燒熔較嚴重，往東（鐵窗內）方向燒熔，鐵窗南面擺放
    之水壺、盆栽及雜物以北側燒燬較嚴重，北面冷氣室外機已
    燒燬，冷氣室外機外殼已燒失，風扇馬達脫落，鋁質鰭片以
    南側燒燬較嚴重，客廳、浴廁、走道樓頂板靠徐美智臥室門
    口附近、儲藏室受煙燻，書桌以西（鋁窗）側碳化及燒燬較
    嚴重，鋁窗窗框及玻璃均以西（鐵窗）側燻黑較嚴重，窗型
    冷氣機東面塑膠面板下半部尚殘存，南面側蓋已受燒變色，
    西、北2面側蓋受煙燻，底面已受燒變白，窗型冷氣機木質
    固定架以西（鐵窗）側碳化較嚴重。嗣羅宸緯欲己意中止火
    災，先持水管、滅火器自1樓往2樓噴灑，再撥打119報案，
    消防人員及時到場撲滅火勢，始未燒燬該房屋之主體結構，
    並未達喪失主要效用之程度，因而未遂。
二、案經臺北市政府警察局萬華分局報告臺灣臺北地方檢察署檢
    察官偵查起訴。
　　理  由
一、按被告以外之人於審判外之陳述，雖不符刑事訴訟法第159
    條之1至之4規定，而經當事人於審判程序同意作為證據，法
    院審酌該言詞陳述或書面陳述作成時之情況，認為適當者，
    亦得為證據；又當事人、代理人或辯護人於法院調查證據時
    ，知有第159條第1項不得為證據之情形，而未於言詞辯論終
    結前聲明異議者，視為有前項之同意，同法第159條之5定有
    明文。本判決下列所引用屬於言詞陳述及書面陳述之傳聞證
    據部分，檢察官、被告、辯護人於本院行準備程序時，對於
    下列所引用屬於傳聞證據之證據能力均未加爭執（見本院卷
    第82頁），嗣於本院審理程序，調查各該傳聞證據，加以提
    示並告以要旨時，檢察官、被告、辯護人亦均未於言詞辯論
    終結前聲明異議，本院審酌上開證據資料作成時之情況，認
    均與本件待證事實具有關聯性，且尚無違法不當及證明力明
    顯過低之瑕疵，而認為以之作為證據應屬適當，自均得為證
    據，而有證據能力。　　
二、訊據被告羅宸緯固坦承於前揭時、地引燃火勢欲恫嚇告訴人
    徐美智之事實，惟矢口否認有何放火燒燬現供人使用住宅未
    遂之犯行，辯稱：我只是想嚇嚇告訴人，不是要燒房子云云
    。辯護人為被告辯稱：火勢引發後，被告主動聯繫消防單位
    ，並積極協助滅火，且被告租屋處亦在上址1樓，現場復未
    見被告使用諸如汽油或其他揮發性物品延燒，可見被告並無
    燒燬建築物之犯意云云。經查：
(一)被告於109年間在臺北市○○區○○街00巷0○0號1樓租屋居住，
    因不滿樓上（臺北市○○區○○街00巷0○0號2樓）住戶即告訴人
    徐美智製造噪音，竟基於恐嚇之犯意，於109年5月12日上午
    6時31分許至同日上午7時6分許間，攜帶如附表二編號1至3
    所示之打火機3支，自上址1樓攀爬外牆至2樓採光罩上，先
    持附表二編號1所示打火機點燃告訴人住所外盆栽及植物，
    再持附表二編號1所示打火機點燃附表二編號2所示打火機，
    並放置在告訴人臥室之窗型冷氣機外殼上，以此方式恫嚇告
    訴人。適該處窗臺上有1部冷氣室外機連接至客廳之分離式
    冷氣，從而火勢在告訴人臥室西面鐵窗內分離式冷氣室外機
    南側附近引燃後繼續延燒屋內而引發火災，致告訴人之住宅
    受有如前揭事實欄所示燒損等事實，據被告於警詢、偵訊時
    及本院審理中供承在卷（見偵卷第15至19、21至23、90至91
    、131至132、181至183頁，本院卷第81至82、172至174頁）
    ，核與證人即告訴人徐美智於偵訊時、告訴人之父徐棟衡、
    鄰人陳劉鳳娥於警詢時之證述相符（見偵卷第25至26、27至
    28、133至134、191至193頁），並有現場監視錄影畫面翻拍
    照片3張、陳劉鳳娥手機拍攝照片2張、臺北市政府消防局火
    災原因調查鑑定書1份在卷可稽（見偵卷第45至49、115至17
    3頁），復有扣案如附表二編號1、3所示之打火機可資佐證
    ，此部分事實首堪認定。
(二)本件起火地點係現供告訴人使用之住宅，已如前述。觀諸本
    件窗型冷氣機裝設位置鄰近告訴人臥室之窗臺，且該窗臺上
    放置分離式冷氣室外機、盆栽、水壺等雜物（見偵卷第139
    、145頁），若在上開窗型冷氣機上放置引燃之打火機，非
    但甚易燒燬窗型冷氣機之易燃部分，依火勢之蔓延性亦會自
    該窗型冷氣機或鄰近之窗臺延燒他處而難以控制，進而燒燬
    該住宅，造成公共危險。復審酌被告最高學歷為大學肄業（
    見本院卷第176頁），為智識成熟之成年人，且被告於案發
    時居住在該建物之1樓，對該建物之空間配置有一定程度之
    了解，則對於在窗型冷氣機上放置引燃之打火機，極易延燒
    他處致生公共危險一節，自無諉為不知之理。故縱使被告之
    動機係出於恫嚇告訴人，仍無礙其主觀上具有放火燒燬現供
    人使用住宅之主觀不法犯意。被告、辯護人上開所辯，自不
    足採。
(三))綜上所述，被告、辯護人所辯均不足採，本件事證明確，
     被告犯行洵堪認定，應依法論科。
三、論罪科刑：
(一)按刑法第173 條放火罪所稱之燒燬，係指燃燒毀損之意，亦
    即標的物已因燃燒結果喪失其效用而言（最高法院87年度台
    上字第1719號判決意旨參照）。亦即必須房屋構成之重要部
    分已燒燬，如僅房屋內之傢俱、物件或附屬物品燒燬，房屋
    本身尚未達喪失其效用之程度，即不能論以既遂。次按恐嚇
    罪為危險犯，倘已發生具體危險，即有實害結果發生應逕論
    以實害犯罪即可。查被告以前揭事實欄所示方式恫嚇告訴人
    ，而於著手實施放火行為後，其火勢僅在該址窗型冷氣機、
    窗臺、告訴人臥室內外等處燃燒，火勢並旋遭撲滅，僅造成
    如前揭事實欄所示之燒損，應認上開住宅之主要結構或重要
    構成部分未因此燒燬致喪失效用。是核被告所為，係犯刑法
    第173條第3項、第1項之放火燒燬現供人使用之住宅未遂罪
    。
(二)罪數及犯罪事實擴張之說明：
  1.被告所為恐嚇之危險行為，已為放火燒燬現供人使用之住宅
    未遂之實害行為所吸收，不另論罪。起訴書犯罪事實欄雖未
    論及上開恐嚇之部分，惟該部分既與已起訴之放火燒燬現供
    人使用之住宅未遂行為有吸收犯之實質上一罪關係，是以起
    訴書漏未列入之上開部分，自為起訴效力所及，且本院已當
    庭告知此部分所犯罪名（見本院卷第174頁），無礙於被告
    防禦權之行使，本院自應併予論究。
  2.至告訴人於本院審理中陳稱：我提告的範圍除恐嚇外，還包
    括殺人未遂云云（見本院卷第115、177頁）。然法院不得就
    未經起訴或為起訴效力所不及之事實加以審判，否則即有違
    不告不理之原則；而法院判斷檢察官起訴之範圍，應以起訴
    書所記載之事實為準，與所犯罪名及法條之記載無關，且起
    訴書所記載之犯罪事實雖不以絕對詳盡為必要，然仍須與其
    他犯罪不致相混，且足以表明其起訴之範圍者，始足當之。
    觀諸本件起訴書犯罪事實欄之記載，並未記載被告另涉有殺
    人未遂之犯罪事實。依上揭說明，自難認檢察官已就上述殺
    人未遂犯罪亦擇為本件訴訟客體而提起公訴，本院尚無從就
    該未有訴訟繫屬之案件進行審理。再者，遍觀卷內事證，尚
    不足認定被告於著手放火時有何殺人之犯意，與業經起訴之
    事實即無案件單一性之不可分可言，並不生實質上或裁判上
    一罪之關係，自無所謂犯罪事實全部或一部之問題，更不生
    「一部起訴效力及於全部」之法律效果，是本院亦無從依此
    逕行調查、審理，亦附予指明。　　
(三)刑之減輕：
  1.刑法第27條第1項規定，應減輕或免除其刑之中止未遂，包
    括已著手於犯罪行為之實行，而因己意中止及防止其結果之
    發生二者。前者係已著手實行犯罪行為，且其預期之不法侵
    害犯罪結果有實現可能，然依行為人主觀上之認知，所完成
    之犯罪行為尚不足以實現該不法侵害，而於此際因己意中止
    ，即學說上所謂「未了未遂」或「著手未遂」之中止；後者
    則指所實行之犯罪行為，依行為人主觀上認知，已足以實現
    不法侵害，而出於己意積極採取防果行為以阻止不法侵害發
    生，即學說上所謂「既了未遂」或「實行未遂」之中止（最
    高法院99年度台上字第3490號判決意旨參照）。另刑法上之
    中止犯，指已著手於犯罪之實行，而因己意阻止其結果之發
    生而言，故其結果之不發生，與行為人所為防止結果發生之
    行為間，自須具有重要的關連性，但不排除基於行為人之發
    動，邀獲他人之協助，而共同努力獲致結果不發生之情形（
    最高法院88年度台上字第3261號判決意旨參照）。經查，被
    告著手實行放火行為後，見火勢蔓延，即主動先持水管、滅
    火器自1樓往2樓噴灑，再撥打119報案，而防免本案住宅燒
    燬結果發生之情，業經被告於警詢時及本院審理中供明在卷
    （見偵卷第18頁，本院卷第173頁），並有被告持用行動電
    話門號0000000000號之通聯紀錄1紙、上址1樓監視錄影畫面
    翻拍照片2張存卷可查（見調偵卷第29至31頁）。故被告既
    已著手於放火行為之實行，並有致生本案住宅燒燬結果之危
    險，而於此燒燬結果尚未發生前，即因己意為積極報案行為
    而防止此燒燬結果之發生，為中止未遂犯，應依刑法第27條
    第1項前段之規定，減輕其刑。復因該條項同時有免除其刑
    之規定，依刑法第66條但書規定，得減輕其刑至3分之2。
  2.另刑之量定，為求個案裁判之妥當性，法律固賦予法院裁量
    權，但此項裁量權之行使，除應依刑法第57條規定，審酌行
    為人及其行為等一切情狀，為整體之評價，並應顧及比例原
    則與平等原則，使罪刑均衡，輕重得宜，以契合社會之法律
    感情。又刑法第59條規定犯罪之情狀可憫恕者，得酌量減輕
    其刑，其所謂「犯罪之情狀」，與同法第57條規定科刑時應
    審酌之一切情狀，並非有截然不同之領域，於裁判上酌減其
    刑時，應就犯罪一切情狀（包括同法第57條所列舉之10款事
    項），予以全盤考量，審酌其犯罪有無可憫恕之事由（即有
    無特殊之原因與環境，在客觀上足以引起一般同情，以及宣
    告法定低度刑，是否猶嫌過重等等），以為判斷。再刑法第
    59條所規定之酌量減輕其刑，係裁判上之減輕，必以犯罪之
    情狀顯可憫恕，認為科以最低度刑仍嫌過重者，始有其適用
    。如別有法定減輕之事由者，應優先適用法定減輕事由減輕
    其刑後，猶嫌過重時，方得為之。查被告所為前開放火燒燬
    現供人使用之住宅未遂之犯行固值非難，惟被告犯後已與告
    訴人成立調解，告訴人同意不再追究被告刑事責任，有本院
    調解程序筆錄、調解筆錄各1份在卷供參（見本院卷第185至
    188、193至194頁）。而刑法第173條第1項之罪之法定本刑
    為無期徒刑或7年以上有期徒刑，不可謂不重，被告縱依中
    止未遂犯減輕後之法定最低刑度處以2年4月有期徒刑，猶屬
    過苛，實屬情輕法重，在客觀上足以引起一般之同情，顯有
    堪資憫恕之處，爰依刑法第59條之規定酌量減輕其刑，並遞
    減輕之。
  3.至辯護人雖辯稱：被告患有廣泛性焦慮症，於行為時因此一
    精神障礙致其辨識能力、控制能力顯著降低云云。然被告犯
    行之時無明顯的幻聽或妄想等精神症狀干擾，且能知道其行
    為是屬違法，也能清楚描述案發之過程，其精神疾病於此案
    件中並未影響其行為能力，顯現被告尚有足夠辨識其行為違
    法或依其辨識而行為之能力；被告於犯行當時應尚有足夠辨
    識能力，無因精神障礙或其他心智缺陷，致其不能辨識行為
    違法或欠缺依其辨識而行為之能力，有國防醫學院三軍總醫
    院北投分院110年12月7日三投行政字第1100070861號函暨所
    附精神鑑定報告書1份附卷可憑（見本院卷第131至145頁）
    。是辯護人上開所辯，並非可採，附此敘明。
(四)爰審酌被告僅因細故對告訴人心生不滿，不思理性解決問題
    ，竟著手在現供人使用之住宅為放火行為，影響公共安全非
    輕，如非及時撲滅火勢，勢將釀成更嚴重之災害，所為固屬
    可議。惟念被告犯後終能與告訴人達成調解，犯後態度尚屬
    非劣。兼衡上址住宅燒損程度、被告生活狀況（前無犯罪科
    刑紀錄，有臺灣高等法院被告前案紀錄表1份存卷可查，見
    本院卷第181頁）、智識程度、家庭經濟狀況（見本院卷第1
    76至177頁）、被告經診斷患有憂鬱症、廣泛性焦慮症、強
    迫型人格障礙症（見調偵卷第35頁）等一切情狀，量處如主
    文所示之刑。
(五)被告前無犯罪科刑紀錄，已如前述。念其一時思慮欠周，致
    罹本罪，且事後取得告訴人諒解，告訴人同意以前揭調解筆
    錄為條件，給予被告附條件緩刑等語（見本院卷第186頁）
    ，堪認被告經此罪刑之宣告，自當知所警惕，而無再犯之虞
    。本院綜核各情，認前開對其所宣告之刑，以暫不執行為適
    當，爰宣告緩刑4年，以啟自新，併依刑法第74條第2項第3
    款之規定，命其應依如附表一所示內容向告訴人支付損害賠
    償。另依刑法第74條第2項第8款規定，命被告應於本判決確
    定之日起1年內，接受2場次之法治教育課程，以冀導正其法
    律觀念，並依刑法第93條第1項第2款之規定，諭知於緩刑期
    間付保護管束，以觀後效。被告上揭所應負擔或履行之義務
    ，乃緩刑宣告附帶之條件，依刑法第75條之1第1項第4款之
    規定，違反上開負擔情節重大，足認原宣告之緩刑難收其預
    期效果，而有執行刑罰之必要者，得撤銷緩刑之宣告，併予
    指明。
四、沒收：　　
(一)扣案如附表二編號1所示之打火機，為被告所有，供本件犯
    罪所用之物；扣案如附表二編號3所示之打火機，為被告所
    有，並於著手放火行為時所攜帶，故屬供本件犯罪預備之物
    ，均應依刑法第38條第2項規定宣告沒收。
(二)至附表二編號2所示之打火機雖為被告所有，然已燒燬滅失
    而不能執行沒收。雖依刑法第38條第4項之規定得追徵其價
    額，惟上開物品為日常生活所用之物，單獨存在不具刑法上
    之非難性，倘予追徵，除另使刑事執行程序開啟之外，對於
    被告犯罪行為之不法、罪責評價並無影響，復不妨被告刑度
    之評價，對於沒收制度所欲達成或附隨之社會防衛亦無任何
    助益，欠缺刑法上重要性，更可能因刑事執行程序之進行，
    致使被告另生訟爭之煩及公眾利益之損失，是本院認無追徵
    之必要，爰依刑法第38條之2第2項之規定，不予宣告追徵。
據上論斷，應依刑事訴訟法第299條第1項前段，判決如主文。
中　　華　　民　　國　　111 　年　　4 　　月　　6 　　日
                  刑事第三庭  審判長法  官  王筑萱 

                                    法  官  許峻彬

                                    法  官  馮昌偉
上正本證明與原本無異。 
如不服本判決應於收受送達後20日內向本院提出上訴書狀，並應
敘述具體理由；其未敘述上訴理由者，應於上訴期間屆滿後20日
內向本院補提理由書（均須按他造當事人之人數附繕本）「切勿
逕送上級法院」。告訴人或被害人如對於本判決不服者，應具備
理由請求檢察官上訴，其上訴期間之計算係以檢察官收受判決正
本之日期為準。 因疫情而遲誤不變期間，得向法院聲請回復原
狀。
                                   書記官  鄭如意
中　　華　　民　　國　　111 　年　　4 　　月　　6 　　日
附錄本案論罪科刑法條全文：　　 
中華民國刑法第173條
放火燒燬現供人使用之住宅或現有人所在之建築物、礦坑、火車
、電車或其他供水、陸、空公眾運輸之舟、車、航空機者，處無
期徒刑或7年以上有期徒刑。
失火燒燬前項之物者，處1年以下有期徒刑、拘役或1萬5千元以
下罰金。
第1項之未遂犯罰之。
預備犯第1項之罪者，處1年以下有期徒刑、拘役或9千元以下罰
金。　　
附表一：
告訴人 支付損害賠償數額、方式（金額：新臺幣） 徐美智 被告應給付徐美智30萬元，給付方式如下：㈠當場給付1萬元，由徐美智點收無訛。㈡於民國（下同）111年2月25日以前給付4萬元。㈢餘款25萬元，自111年3月起，按月於每月15日以前給付1萬元，至全部清償止。㈣前開款項金額如有一期未履行視為全部到期，金額由被告匯入徐美智所有之永豐銀行敦北分行帳戶（帳號詳卷）。 
附表二：　　
編號 物品名稱 數量 備註 1 藍色防風打火機 1支 已扣案 2 紫色拋棄式打火機 1支 未扣案（已燒燬） 3 橘色拋棄式打火機 1支 已扣案